最高法院刑事判決　　　　　　　　　　　　　　　九十三年度台上字第二二三六號
　　上　訴　人　甲○○
　　選任辯護人　王炳輝律師
右上訴人因違反公職人員選舉罷免法案件，不服台灣高等法院台中分院中華民國九十
三年二月十八日第二審更審判決（九十三年度選上更(一)字第三號，起訴案號：台灣南
投地方法院檢察署九十一年度選偵字第一五七、一五八號），提起上訴，本院判決如
左：
    主  文
原判決撤銷，發回台灣高等法院台中分院。
    理  由
本件原判決認定：上訴人甲○○曾於民國八十三年間至九十一年七月間擔任南投縣南
投市民代表會副主席，並於九十一年六月間當選第七屆南投市民代表，因欲參選該代
表會主席，遂於同年七月三十一日二十時許（即第七屆南投市民代表會正副主席選舉
前夕）先至同為甫當選市民代表之張漢卿住宅商談選舉事宜，由張漢卿以電話邀請同
為當選該屆市民代表且具投票權之賴三喜前往其住處，賴三喜遂於同日二十三時許至
張漢卿家中。其間，上訴人與張漢卿一再要求賴三喜於該屆代表會主席選舉中支持上
訴人，嗣即由同時在場之林國欽藉口邀賴三喜吃點心，而駕駛其小客車搭載賴三喜先
行離開，上訴人旋於二十三時四十三分二十六秒以行動電話與林國欽聯絡，要林國欽
搭載賴三喜至其兒子住家附近，因林國欽找不到該地點，上訴人再於二十三時四十八
分三十八秒以行動電話指示林國欽，改往南投市○○路及文林路附近之彩虹安親班，
林國欽依其指示搭載賴三喜前往該地點與上訴人見面，上訴人即基於賄賂之犯意，站
在車外由車窗交付一包內有現金數目不詳之包裹予林國欽，知情之林國欽遂將該包裹
放置於手煞車旁，向賴三喜比著「錢」的手勢並請求賴三喜於翌日之代表會主席選舉
中投票支持上訴人參選主席，賴三喜本於收賄之意思，於林國欽載其返回住家時便將
該內有現金之包裹帶回家中，待返家後打開該包裹，點數後知係新台幣（下同）三十
萬元，又深覺不妥，乃將該筆金額再包裹妥當，於翌日六時許攜至張漢卿住宅，欲將
該筆款項交給張漢卿代轉還給上訴人，因張漢卿不在，賴三喜遂將該筆三十萬元包裹
交給張漢卿不知情之妻子盧麗琴收受，囑其交予張漢卿後離去等情。因而撤銷第一審
之判決，改判論處上訴人共同對於有投票權之人交付賄賂，而約其投票權為一定之行
使罪刑，固非無見。
惟查：(一)、原判決以賴三喜於南投縣憲兵隊詢問時證述：上訴人拿了一包以報紙包裝
的物品給林國欽，林國欽將該包物品放於手煞車旁，比著「錢」的手勢，向其表示代
表會主席要選給上訴人，然後載其回家，其下車後將那包物品帶回家中等語；暨賴三
喜「復於偵查中及原審（即第一審）調查時為相同之證述，證述內容前後一致」等（
見原判決第三頁末三行至次頁第十一行），資為其憑以認定上訴人與林國欽共同對於
賴三喜交付賄賂，而約其選舉南投市民代表會主席投票權為一定行使之主要論據。惟
賴三喜在偵查中係供證：「甲○○交給林國欽一包東西，甲○○並要我支持他，我要
下車離去時就帶那包東西，我回去打開後發現是三疊現金，新台幣三十萬元，隔天我
早上就拿回去還給張漢卿……」（見選他卷第八六頁反面），在第一審時係供證：
「甲○○拿了一包東西交給林國欽，放在車上，後來林國欽載我到家後，我下車時林
國欽將該包東西交給我，我回到家中拆開後發現是三疊鈔票，我本來要拿去還，但是
張漢卿家中已關門……」（見一審卷第三九頁）各等語，顯見賴三喜嗣後於偵審中均
未證述「林國欽將該包物品放置於手煞車旁，比著『錢』的手勢，向我表示，要選主
席要選給甲○○」，則原判決遽認賴三喜復於偵查及第一審時為與其在南投縣憲兵隊
詢問時相同之證述，內容前後一致云云，與卷證資料即屬未合，難謂適法。又林國欽
在南投縣憲兵隊詢問時係稱：「甲○○在車窗外交一包東西給賴三喜，但沒有談話，
之後，我就直接載賴三喜回家」、「我不清楚（內裝何物），賴三喜沒有在車上打開
，也沒有向我做任何表示」（見選他卷第一八○頁），在偵查中供稱：「甲○○有
拿一包東西給賴三喜，是用紙包著，至於是報紙或牛皮紙已不記得」（見前引卷第一
八四頁），在第一審供稱：「甲○○沒有交東西給我，我沒注意甲○○有無交東西給
賴三喜」（見一審卷第四二頁），始終未證述賴三喜知悉上訴人自車窗外遞入交付之
該包物品係金錢。則賴三喜是否確知該包物品是上訴人向其賄選之財物，而有收受賄
賂之意思，即與上訴人之行為是否已完成交付賄選財物之行為，抑或僅處於行求賄選
階段之認定，自屬攸關。本院前次發回意旨就此已詳予指明，原審雖於審理期日傳喚
賴三喜未到，惟未續行傳喚以為調查，即遽予審結，上訴人之選任辯護人於辯護狀中
聲請再開辯論（見更(一)卷第三四頁），原審亦未置理，致其此部分事實尚屬未臻明確
之瑕疵依舊，非無調查未盡之違誤。(二)、共同正犯之成立，以有犯意之聯絡，及行為
之分擔為要件。此項要件自應於事實欄內為詳實之記載，然後於理由內說明其憑以認
定之證據，始稱適法。原判決理由中雖論述林國欽對於上訴人交付賄賂之事知情且參
與，其與上訴人顯有犯意聯絡及行為分擔，應為共同正犯云云。惟其事實欄係認定上
訴人基於賄賂之犯意交付內有不詳現金之包裹予林國欽，即謂上訴人係一人基於向賴
三喜行賄之意思而交付該包裹，並未記載上訴人如何與林國欽基於共同賄選之犯意聯
絡與行為分擔，其理由之論述與事實之認定不相適合，亦有可議。(三)、台灣省各鄉（
鎮、市）民代表會主席、副主席，並非公職人員選舉罷免法第二條所列之人員，有關
其選舉事項，地方制度法、地方立法機關組織準則、台灣省各縣鄉鎮縣轄市民代表會
組織規程、台灣省各鄉鎮市民代表會組織規程準則似均設有規定，南投市民代表會第
七屆主席、副主席之選舉，究係依何法令辦理，有無準用公職人員選舉罷免法之相關
規定，攸關本件應適用之法律，原審未詳予究明，遽謂應適用公職人員選舉罷免法，
尚嫌速斷。上訴意旨指摘原判決不當，非無理由，應認仍有發回更審之原因。
據上論結，應依刑事訴訟法第三百九十七條、第四百零一條，判決如主文。
中　　　華　　　民　　　國　　九十三　　年　　　四　　　月　　二十九　　日
                              最高法院刑事第八庭
                                  審判長法官  陳  炳  煌
                                        法官  陳  世  雄
                                        法官  韓  金  秀
                                        法官  吳  信  銘
                                        法官  徐  文  亮
      右正本證明與原本無異
                                              書  記  官
中　　　華　　　民　　　國　　九十三　　年　　　五　　　月　　　四　　　日
                                                                        Ｋ
